【裁判字號】    96,家上,253
【裁判日期】    970115
【裁判案由】    離婚
【裁判全文】
臺灣高等法院民事判決                 96年度家上字第253號
上  訴  人  丙○○
訴訟代理人  黃達元律師
被上訴人    丁○○
訴訟代理人  徐志明律師
複代理人    蔡勝雄律師
訴訟代理人  黃坤鍵律師
上列當事人間請求離婚事件，上訴人對於中華民國96年8月28日
臺灣臺北地方法院96年度婚字第145號第一審判決提起上訴，本
院於97年1月8日言詞辯論終結，判決如下：
    主  文
上訴駁回。
第二審訴訟費用由上訴人負擔。
    事實及理由
一、上訴人起訴主張：兩造基於媒妁之於言民國 (下同)87年3月
    間結婚，詎新婚期間被上訴人即不斷與上訴人發生衝突，婚
    後1個月，被上訴人即與上訴人分房，嗣於88年間，被上訴
    人即離開兩造居住之處所，至今多年，兩造間無互動，雙方
    誠摰互信之感情基礎已不存在，爰依民法第1052條第2項規
    定，訴請離婚。並上訴聲明：(一)原判決廢棄。(二)准上訴人與
    被上訴人離婚。
二、被上訴人辯稱：兩造新婚1個月後因雙方作息稍有不同偶有
    分房，並非完全分房。88年7月間，因被上訴人遭上訴人家
    暴，及被上訴人準備考試，雙方同意暫時冷靜，由上訴人於
    同年7月7日親自載被上訴人至三峽原住處，短暫居住。詎被
    上訴人於同年月底返家時，家中門鎖竟換裝而無法回家，上
    訴人並於同年10月間將其行動電話停用，致被上訴人無法與
    之溝通。被上訴人至今仍對上訴人一往情深，願履行同居義
    務。上訴人並無裁判離婚事由，其訴無理由。並答辯聲明：
    駁回上訴。
三、經查上訴人主張：兩造於87年3月間結婚，現婚姻關係存續
    中，自民國88年起即分居至今等語，被上訴人並未加以爭執
    ，且有存證信函及戶籍資料在卷可證（原審卷，58至60頁）
    ，可信為真實。
四、上訴人主張：兩造結婚後，被上訴人不斷與上訴人發生衝突
    ，婚後1個月即與上訴人分房，嗣於88年間離開兩造居住之
    處所，至今多年，兩造間無互動，雙方誠摰互信之感情基礎
    已不存在，其得依民法第1052條第2項規定訴請離婚等語。
    被上訴人辯稱：兩造婚後並未完全分房，其於88年7月間因
    準備考試及遭上訴人家暴而由上訴人親自載被上訴人至三峽
    原住處短暫居住，詎其於同年月底返家時，家中門鎖竟換裝
    而無法回家，上訴人並於同年10月間將其行動電話停用，致
    被上訴人無法與之溝通，被上訴人願履行同居，上訴人並無
    裁判離婚事由等語。經查：
  (一)按夫妻有民法第1052條第1項所定各款情形以外之重大事由
    ，難以維持婚姻者，雙方固均得據以請求離婚，惟同條第2
    項但書既規定，難以維持婚姻之重大事由應由夫妻之一方負
    責者，僅他方得請求離婚。最高法院95年4月4日95年度第5
    次民事庭會議決議明載：「婚姻如有難以維持之重大事由，
    於夫妻雙方就該事由均須負責時，應比較衡量雙方之有責程
    度，僅責任較輕之一方得向責任較重之他方請求離婚。」
  (二)兩造於87年3月結婚，婚後共同居住於台北市○○街，88年7
    月間被上訴人遷居台北縣三峽，迄今尚未返家居住等事實，
    已如上述，堪信為真實。
  (三)上訴人主張：新婚期間，兩造即不斷發生衝突，婚後1個月
    即分房，新婚1年 (民國88年)即分居迄今，以致原本感情基
    礎薄弱之婚姻關係，出現裂痕等語。據上訴人父親蔡再發到
    庭證稱：我和我太太分居，沒有和上訴人住一起，是上訴人
    告訴我兩造相處之情形，我聽我兒子說結婚沒有幾個月，被
    上訴人就離家，離家之前，被上訴人心情不好時會到我那裡
    發牢騷，說婆婆煮飯給他吃，但與他口味不同等語（原審卷
    ，38頁反面）。上訴人之母郭富英則證稱：我與兩造住一起
    ，結婚之後不久，他們兩三天就吵架，1個月就分房，他們
    在房間裡吵架，所以我不知道他們為什麼事情吵架，有為了
    錢的事吵，有為了博美狗的事情吵架，為了住在那裡的事吵
    ，為了衣櫥分配吵，和家人相處有問題，雙方個性不合等語
    （原審卷，39頁反面）。依上開證言，雖足認兩造因個性不
    合、生活瑣事及家人相處之問題而常吵架。然查兩造既係因
    媒妁之言而結婚，在新婚期間及結婚1年內，自然不免因成
    長環境、生活習慣、個性不同而有差異，因此，在相處上難
    免互有磨擦，如有與他方家人共同居住，亦難免與家人有所
    齟齬，換言之，在新婚期間兩造仍在磨合期，縱有上述吵架
    等情況，兩造之婚姻原可以經由溝通再經營，其尚難因此即
    可認被上訴人可歸責之原因較重，上訴人以此主張兩造婚姻
    有難以維持重大之事由，依首揭說明，並不可取。
  (四)上訴人另主張：被上訴人以準備考試為由而分居，迄今並無
    真意與上訴人同居，兩造婚姻已名存實亡等語。被上訴人否
    認之，辯稱：其因準備考試而分居，是上訴人親自載送被上
    訴人至三峽處所，嗣其要回台北住處，竟不得其門而入等語
    。經查被上訴人主張：其離開台北住處係至其所有之三峽房
    屋居住，原因是要準備考試，上訴人親自開車送其至三峽等
    語。上訴人對此並不爭執（本院卷，37頁反面），上訴人所
    提出之存證信函亦載：上訴人親自載被上訴人及簡單行李至
    結婚時約定三峽鎮屬被上訴人所屬之房屋（本院卷，52頁）
    。上訴人雖稱：被上訴人離家後即不願返家等語。證人郭富
    英亦證稱：被上訴人離家是因為兩造天天吵架，離家後沒有
    和我聯絡，也沒有跟我表示要回家，她回家只是為了搬衣服
    等語（原審卷，40頁）。但被上訴人稱：其欲返家，因家中
    門鎖竟換裝而無法回家，上訴人將其行動電話停用致被上訴
    人無法與之溝通，其願履行同居等語。證人即被上訴人之同
    事余璱到庭證稱：95年3月我有陪被上訴人回到男方新店住
    所，被上訴人的舅舅也在，上訴人出來，我們沒有進去上訴
    人家裡，他們談家務事，我不便聽他們說什麼；被上訴人有
    說好幾次想回去，但被拒等語（原審卷，52至53頁）。郭富
    英證稱：被上訴人離家後，有一次被上訴人帶一個男的 (據
    被上訴人稱是其父之乾兒子)到我家說要找我兒子，還貼紙
    條叫我兒子去找他，他們去我家兩三次，貼紙條那次我們不
    在家等語（原審卷，39頁反面），並提出紙條影本1份為證
    ，該字條明載被上訴人與親友至上訴人家親訪，上訴人拒不
    開門等語（原審卷，41頁）。證人郭富英另證稱其於被上訴
    人離家後1年即更換鑰匙，並稱：被上訴人回家只是要搬她
    的衣服，沒有說要回家，她現在要回去，我不可能接受等語
    （原審卷，40頁）。上訴人亦自承：被上訴人離家後，其沒
    有請她回來，是被上訴人堅持要離家，其不想和被上訴人住
    在一起等語（本院卷，37頁反面）。證人即上訴人之叔公乙
    ○○證稱：被上訴人離家後曾帶5、6個人到上訴人家吵架開
    罵，沒有進屋，我不了解她們吵架的內容，我去看的時候鄰
    居甲○○已經在場等語（本院卷，36頁）。上訴人的鄰居甲
    ○○到庭證稱：被上訴人離家後，我曾經在他們家門口看到
    被上訴人，我聽到很大的聲音，跑出去看，就沒有聲音了，
    不知道誰罵誰等語（本院卷，35頁反面）。上訴人之父蔡再
    發證稱：被上訴人離家後，叫很多人在門口大鬧，我兒子打
    電話給我，我叫我兒子暫時不要理她云云（原審卷，38頁反
    面）。被上訴人則稱：證人說的那一次，是我帶我爸爸、媽
    媽、乾哥哥、嫂嫂一起回去，但沒人回應等語（本院卷，38
    頁）。上開證據顯示，被上訴人有數次要回上訴人之住處，
    但均因上訴人將房屋換鎖、不在家、不回應或拒絕被上訴人
    返家而未能回去。故被上訴人並非因不願維繫婚姻而離開住
    處，被上訴人離家後，上訴人不僅未接被上訴人返家，而且
    於被上訴人要返家時，以更換鑰匙、拒不開門等方式拒絕被
    上訴人返家，被上訴人迄今仍表示願意返家履行同居義務，
    並對兩造之婚姻抱持努力維持的態度，則兩造之婚姻是否因
    兩造分居8年餘而可認為有難以維持婚姻之重大事由，即有
    疑問。
    縱認上訴人主張兩造之婚姻因兩造分居8年餘而有難以維持
    婚姻之重大事由等語屬實，兩造之長期分居係因上訴人拒絕
    被上訴人返家所致，應認此事由應由上訴人負主要之責任，
    上訴人之責任遠較被上訴人重，依上開說明，上訴人不得依
    民法第1052條第2項規定訴請離婚。
五、從而上訴人依民法第1052條第2項規定訴請離婚，為無理由
    ，不應准許。原審為上訴人敗訴之判決，並無不合。上訴意
    旨指摘原判決不當，求予廢棄改判，為無理由，應予駁回。
六、本件事證已臻明確，兩造其餘主張與舉證，無一一論列之必
    要，併此敘明。
七、據上論結，本件上訴為無理由，依民事訴訟法第449條第1項
    、第78條，判決如主文。
中    華    民    國    97    年    1    月    15    日
                    民事第十三庭
                        審判長法  官  黃嘉烈
                              法  官  許文章
                              法  官  高鳳仙
正本係照原本作成。
如不服本判決，應於收受送達後20日內向本院提出上訴書狀，其
未表明上訴理由者，應於提出上訴後20日內向本院補提理由書狀
（均須按他造當事人之人數附繕本）上訴時應提出委任律師或具
有律師資格之人之委任狀；委任有律師資格者，另應附具律師資
格證書及釋明委任人與受任人有民事訴訟法第466條之1第1項但
書或第2項（詳附註）所定關係之釋明文書影本。
中    華    民    國    97    年    1     月    18    日
                              書記官  黃慶霽
附註：
民事訴訟法第466條之1（第1項、第2項）：
對於第二審判決上訴，上訴人應委任律師為訴訟代理人。但上訴
人或其他法定代理人具有律師資格者，不在此限。
上訴人之配偶、三親等內之血親、二親等內之姻親，或上訴人為
法人、中央或地方機關時，其所屬專任人員具有律師資格並經法
院認為適當者，亦得為第三審訴訟代理人。


司法院資訊處製作；財團法人民間司法改革基金會備份。
